---
title: "Indicadores climáticos baseados em eventos para análises em saúde pública"
bibliography: references.bib
---

## Introdução

A pesquisa em clima e saúde tradicionalmente representa a exposição ambiental usando variáveis meteorológicas nominais, como temperatura média ou precipitação total, incluídas como covariáveis contínuas em modelos epidemiológicos. Embora esses indicadores sejam amplamente disponíveis e simples de implementar, muitas vezes representam de forma limitada condições persistentes, extremas e acima de limiares pelas quais a variabilidade e a mudança climática afetam a saúde humana. Muitos impactos em saúde são causados por eventos climáticos discretos, como ondas de calor, ondas de frio, chuva prolongada e períodos secos, cujos efeitos dependem de duração, intensidade e agrupamento temporal, não apenas de condições médias.

Proponho aqui um método para calcular, para cada município brasileiro, um conjunto mensal ou semanal de indicadores climáticos baseados em eventos e normais climatológicas.

::: callout-tip
Com pressa? Vá direto para a seção de [baixar](#sec-download) ;-)
:::

## Métodos

Uma normal climatológica pode ser calculada com dados de diferentes fontes, incluindo sensores de sensoriamento remoto e "médias de área ou pontos em bases em grade" [@wmoWMOGuidelinesCalculation2017]. Algumas bases climatológicas em grade estão disponíveis para o território brasileiro, incluindo o ERA5-Land do Copernicus [@muñoz-sabater2021] e a base BR-DWGD [@xavier2022], oferecendo vários indicadores climatológicos em séries longas e com atualizações contínuas.

Alguns métodos de pesquisa exigem que dados climáticos sejam agregados nas mesmas unidades espaciais e temporais de outros dados usados em modelos estatísticos, procedimento comum em estudos de epidemiologia e economia. Para lidar com essa necessidade, dados espaciais em grade podem ser agregados usando *estatísticas zonais* [@saldanhaZonalStatisticsDatasets2024].

Para esta base, foram usadas estatísticas zonais climáticas do ERA5-Land para municípios brasileiros, descritas [aqui](https://rfsaldanha.github.io/data-projects/brazil-climate-zonal-indicators.html#zonal-era5-land), para calcular normais climatológicas e indicadores de eventos mensais e semanais.

Para calcular os indicadores baseados em eventos e as normais climatológicas, foi criado um pacote R chamado [{climindi}](https://rfsaldanha.github.io/climindi). O pacote fornece funções auxiliares para calcular normais climatológicas e indicadores climáticos baseados em eventos de forma [tidy](https://www.tidyverse.org).

### Indicadores normais

O pacote {climindi} calcula média, percentil 10 e percentil 90 como normais climatológicas.

Foram calculadas duas normais climatológicas: 1961-1990 e 1981-2010.

### Indicadores baseados em eventos

Considerando cada normal climatológica, um conjunto de indicadores baseados em eventos foi calculado com o pacote {climindi} para temperatura máxima e mínima, precipitação total, umidade relativa média e velocidade média do vento.

Para cada indicador climático, foram calculados indicadores padrão e indicadores específicos.

#### Indicadores padrão

-  `count` Contagem de pontos de dados
-  `mean` Valor médio
-  `median` Mediana
-  `sd` Desvio padrão
-  `se` Erro padrão
-  `max` Valor máximo
-  `min` Valor mínimo
-  `p10` Percentil 10
-  `p25` 25th percentile
-  `p75` 75th percentile
-  `p90` Percentil 90

#### Indicadores específicos

-   Precipitação
    -   `rs3` Períodos chuvosos: contagem de ocorrências com 3 e 5 ou mais dias consecutivos com chuva acima do valor médio da normal climatológica
    -  `p_1` Contagem de dias com precipitação acima de 1mm
    -  `p_5` Contagem de dias com precipitação acima de 5mm
    -  `p_10` Contagem de dias com precipitação acima de 10mm
    -  `p_50` Contagem de dias com precipitação acima de 50mm
    -  `p_100` Contagem de dias com precipitação acima de 100mm
    -   `d_3` Contagem de sequências de 3 dias ou mais sem precipitação
    -   `d_5` Contagem de sequências de 5 dias ou mais sem precipitação
    -   `d_10` Contagem de sequências de 10 dias ou mais sem precipitação
    -   `d_15` Contagem de sequências de 15 dias ou mais sem precipitação
    -   `d_20` Contagem de sequências de 20 dias ou mais sem precipitação
    -   `d_25` Contagem de sequências de 25 dias ou mais sem precipitação
-   Temperatura máxima
    -   `hw3` Contagem de ocorrências de ondas de calor com 3 ou mais dias consecutivos com temperatura máxima acima da normal climatológica mais 5 graus Celsius
    -   `hw5` Contagem de ocorrências de ondas de calor com 5 ou mais dias consecutivos com temperatura máxima acima da normal climatológica mais 5 graus Celsius
    -   `hot_days` Contagem de dias quentes, quando a temperatura máxima está acima do percentil 90 da normal
    -   `t_25` Contagem de dias com temperaturas maiores ou iguais a 25 graus Celsius
    -   `t_30` Contagem de dias com temperaturas maiores ou iguais a 30 graus Celsius 
    -   `t_35` Contagem de dias com temperaturas maiores ou iguais a 35 graus Celsius 
    -   `t_40` Contagem de dias com temperaturas maiores ou iguais a 40 graus Celsius
-   Temperatura mínima
    -   `cw3` Contagem de ocorrências de ondas de frio com 3 ou mais dias consecutivos com temperatura mínima abaixo da normal climatológica menos 5 graus Celsius
    -   `cw5` Contagem de ocorrências de ondas de frio com 5 ou mais dias consecutivos com temperatura mínima abaixo da normal climatológica menos 5 graus Celsius
    -   `cold_days` Contagem de dias frios, quando a temperatura mínima está abaixo do percentil 10 da normal
    -   `t_0` Contagem de dias com temperaturas menores ou iguais a 0 graus Celsius
    -   `t_5` Contagem de dias com temperaturas menores ou iguais a 5 graus Celsius
    -   `t_10` Contagem de dias com temperaturas menores ou iguais a 10 graus Celsius
    -   `t_15` Contagem de dias com temperaturas menores ou iguais a 15 graus Celsius
    -   `t_20` Contagem de dias com temperaturas menores ou iguais a 20 graus Celsius
-   Umidade relativa
    -   `ds3` Contagem de ocorrências de períodos secos com 3 ou mais dias consecutivos com umidade relativa abaixo da normal climatológica menos 10%
    -   `ds5` Contagem de ocorrências de períodos secos com 5 ou mais dias consecutivos com umidade relativa abaixo da normal climatológica menos 10%
    -   `ws3` Contagem de ocorrências de períodos úmidos com 3 ou mais dias consecutivos com umidade relativa acima da normal climatológica mais 10%
    -   `ws5` Contagem de ocorrências de períodos úmidos com 5 ou mais dias consecutivos com umidade relativa acima da normal climatológica mais 10%
    -   `dry_days` Contagem de dias secos, quando a umidade relativa está abaixo do percentil 10 da normal
    -   `wet_days` Contagem de dias úmidos, quando a umidade relativa está acima do percentil 90 da normal
    -   `h_21_30` Contagem de dias com umidade relativa entre 21% and 30% (nível de atenção)
    -   `h_12_20` Contagem de dias com umidade relativa entre 12% and 20% (nível de alerta)
    -   `h_11` Contagem de dias com umidade relativa abaixo de 12% (nível de emergência)
-   Velocidade do vento
    -   `l_eto_3` Contagem de sequências de 3 ou mais dias consecutivos com velocidade do vento abaixo da normal climatológica média
    -   `l_eto_5` Contagem de sequências de 5 ou mais dias consecutivos com velocidade do vento abaixo da normal climatológica média
    -   `h_eto_3` Contagem de sequências de 3 ou mais dias consecutivos com velocidade do vento acima da normal climatológica média
    -   `h_eto_5` Contagem de sequências de 5 ou mais dias consecutivos com velocidade do vento acima da normal climatológica média
    -  `b1` Contagem de dias classificados como nível 1 na escala Beaufort
    -  `b2` Contagem de dias classificados como nível 2 na escala Beaufort
    -  `b3` Contagem de dias classificados como nível 3 na escala Beaufort
    -  `b4` Contagem de dias classificados como nível 4 na escala Beaufort
    -  `b5` Contagem de dias classificados como nível 5 na escala Beaufort
    -  `b6` Contagem de dias classificados como nível 6 na escala Beaufort
    -  `b7` Contagem de dias classificados como nível 7 na escala Beaufort
    -  `b8` Contagem de dias classificados como nível 8 na escala Beaufort
    -  `b9` Contagem de dias classificados como nível 9 na escala Beaufort
    -  `b10` Contagem de dias classificados como nível 10 na escala Beaufort
    -  `b11` Contagem de dias classificados como nível 11 na escala Beaufort
    -  `b12` Contagem de dias classificados como nível 12 na escala Beaufort

::: callout-important
As funções do pacote precisam dos dados em unidades específicas. Certifique-se de que seus dados estejam na unidade exigida antes de executar as funções.
:::

O código usado para calcular esta base está disponível [aqui](https://github.com/rfsaldanha/climate_event_based_events).

## Baixar a base de dados {#sec-download}

As normais climatológicas e os indicadores baseados em eventos podem ser baixados do Zenodo nos formatos CSV e parquet. Clique no link abaixo para acessar e baixar os dados.

[![](https://img.shields.io/badge/baixar-10.5281/zenodo.18612340-green.svg)](https://doi.org/10.5281/zenodo.18612340)

Também é possível baixar a base diretamente pelo R usando o pacote [{zendown}](https://rfsaldanha.github.io/zendown/).

## Prévia dos resultados

Vamos verificar alguns resultados usando as bases mensais e a normal climatológica 1981-2010.

```{r}
#| message: false
#| warning: false
#| code-fold: true

library(dplyr)
library(lubridate)
library(arrow)
library(zendown) # https://rfsaldanha.github.io/zendown/
```

### Temperatura máxima, Rio de Janeiro, RJ, 2024

#### Observado e normal

```{r}
#| message: false
#| warning: false
#| code-fold: true

# Dados de 2024
tmax_data <- zen_file(15748125, "2m_temperature_max.parquet") |>
  open_dataset() |>
  filter(name == "2m_temperature_max_mean") |>
  filter(code_muni == 3304557) |>
  select(-name) |>
  mutate(value = round(value - 273.15, digits = 2)) |>
  collect()

# Normais climatológicas
tmax_normal <- zen_file(18612340, "tmax_monthly_normal_n1981_2010.parquet") |>
  open_dataset() |>
  filter(code_muni == 3304557) |>
  collect()
```

```{r}
#| message: false
#| warning: false
#| classes: preview-image
#| code-fold: true
library(ggplot2)
library(tidyr)

# Preparar dados para o gráfico
tmax_normal_exp <- tmax_normal |>
  mutate(date = as_date(paste0("2024-", month, "-01"))) |>
  group_by(month) %>%
  expand(
    date = seq.Date(
      floor_date(date, unit = "month"),
      ceiling_date(date, unit = "month") - days(1),
      by = "day"
    ),
    normal_mean,
    normal_p10,
    normal_p90
  ) |>
  pivot_longer(cols = starts_with("normal_")) |>
  mutate(name = substr(name, 8, 100))

# Gráfico
ggplot() +
  geom_line(data = tmax_data, aes(x = date, y = value)) +
  geom_line(data = tmax_normal_exp, aes(x = date, y = value, color = name)) +
  theme_bw() +
  labs(
    title = "Temperaturas máximas e normais climatológicas mensais",
    subtitle = "Rio de Janeiro, RJ",
    color = "Normal (1981-2010)",
    x = "Data",
    y = "graus Celsius"
  ) +
  theme(legend.position = "bottom", legend.direction = "horizontal")
```

```{r}
#| message: false
#| warning: false
#| classes: preview-image
#| code-fold: true

# Normais climatológicas
tmax_normal <- zen_file(18612340, "tmax_weekly_normal_n1981_2010.parquet") |>
  open_dataset() |>
  filter(code_muni == 3304557) |>
  collect()

tmax_normal_exp <- tmax_normal |>
  filter_out(week == 53) |>
  mutate(date = as.Date(paste(2024, week, 1, sep = "-"), "%Y-%U-%u")) |>
  group_by(week) %>%
  expand(
    date = seq.Date(
      floor_date(date, unit = "week"),
      ceiling_date(date, unit = "week") - days(1),
      by = "day"
    ),
    normal_mean,
    normal_p10,
    normal_p90
  ) |>
  pivot_longer(cols = starts_with("normal_")) |>
  mutate(name = substr(name, 8, 100))

# Gráfico
ggplot() +
  geom_line(data = tmax_data, aes(x = date, y = value)) +
  geom_line(data = tmax_normal_exp, aes(x = date, y = value, color = name)) +
  theme_bw() +
  labs(
    title = "Temperaturas máximas e normais climatológicas semanais, 2024",
    subtitle = "Rio de Janeiro, RJ",
    color = "Normal (1981-2010)",
    x = "Data",
    y = "graus Celsius"
  ) +
  theme(legend.position = "bottom", legend.direction = "horizontal")
```

#### Indicadores

```{r}
#| message: false
#| warning: false
#| code-fold: true
library(gt)

# Carregar indicadores baseados em eventos e filtrar o ano
zen_file(18612340, "tmax_monthly_indi_n1981_2010.parquet") |>
  open_dataset() |>
  filter(code_muni == 3304557) |>
  filter(year == 2024) |>
  select(-code_muni, -year) |>
  collect() |>
  gt() |>
  fmt_number(
    columns = where(is.double),
    decimals = 2,
    use_seps = FALSE
  )
```

### Temperatura mínima, Urupema, SC, 2025

#### Observado e normal

```{r}
#| message: false
#| warning: false
#| code-fold: true

# Dados de 2025
tmin_data <- zen_file(18257037, "2m_temperature_min.parquet") |>
  open_dataset() |>
  filter(name == "2m_temperature_min_mean") |>
  filter(code_muni == 4218954) |>
  select(-name) |>
  mutate(value = round(value - 273.15, digits = 2)) |>
  collect()

# Normais climatológicas
tmin_normal <- zen_file(18612340, "tmin_monthly_normal_n1981_2010.parquet") |>
  open_dataset() |>
  filter(code_muni == 4218954) |>
  collect()
```

```{r}
#| message: false
#| warning: false
#| classes: preview-image
#| code-fold: true
library(ggplot2)
library(tidyr)

# Preparar dados para o gráfico
tmin_normal_exp <- tmin_normal |>
  mutate(date = as_date(paste0("2025-", month, "-01"))) |>
  group_by(month) %>%
  expand(
    date = seq.Date(
      floor_date(date, unit = "month"),
      ceiling_date(date, unit = "month") - days(1),
      by = "day"
    ),
    normal_mean,
    normal_p10,
    normal_p90
  ) |>
  pivot_longer(cols = starts_with("normal_")) |>
  mutate(name = substr(name, 8, 100))

# Gráfico
ggplot() +
  geom_line(data = tmin_data, aes(x = date, y = value)) +
  geom_line(data = tmin_normal_exp, aes(x = date, y = value, color = name)) +
  theme_bw() +
  labs(
    title = "Temperaturas mínimas e normais climatológicas mensais, 2025",
    subtitle = "Urupema, SC",
    color = "Normal (1981-2010)",
    x = "Data",
    y = "graus Celsius"
  ) +
  theme(legend.position = "bottom", legend.direction = "horizontal")
```

#### Indicadores

```{r}
#| message: false
#| warning: false
#| code-fold: true
library(gt)

# Carregar indicadores baseados em eventos e filtrar o ano
zen_file(18612340, "tmin_monthly_indi_n1981_2010.parquet") |>
  open_dataset() |>
  filter(code_muni == 4218954) |>
  filter(year == 2025) |>
  select(-code_muni, -year) |>
  collect() |>
  gt() |>
  fmt_number(
    columns = where(is.double),
    decimals = 2,
    use_seps = FALSE
  )
```

### Umidade relativa, Aquidauana, MS, 2025

#### Observado e normal

```{r}
#| message: false
#| warning: false
#| code-fold: true

# Dados de 2025
rh_data <- zen_file(18392587, "rh_mean_mean_2025.parquet") |>
  open_dataset() |>
  filter(name == "rh_mean_mean") |>
  filter(code_muni == 5001102) |>
  select(-name) |>
  collect()

# Normais climatológicas
rh_normal <- zen_file(18612340, "rh_normal_monthly_n1981_2010.parquet") |>
  open_dataset() |>
  filter(code_muni == 5001102) |>
  collect()
```

```{r}
#| message: false
#| warning: false
#| classes: preview-image
#| code-fold: true
library(ggplot2)
library(tidyr)

# Preparar dados para o gráfico
rh_normal_exp <- rh_normal |>
  mutate(date = as_date(paste0("2025-", month, "-01"))) |>
  group_by(month) %>%
  expand(
    date = seq.Date(
      floor_date(date, unit = "month"),
      ceiling_date(date, unit = "month") - days(1),
      by = "day"
    ),
    normal_mean,
    normal_p10,
    normal_p90
  ) |>
  pivot_longer(cols = starts_with("normal_")) |>
  mutate(name = substr(name, 8, 100))

# Gráfico
ggplot() +
  geom_line(data = rh_data, aes(x = date, y = value)) +
  geom_line(data = rh_normal_exp, aes(x = date, y = value, color = name)) +
  theme_bw() +
  labs(
    title = "Umidade relativa e normais climatológicas mensais, 2025",
    subtitle = "Aquidauana, MS",
    color = "Normal (1981-2010)",
    x = "Data",
    y = "%"
  ) +
  theme(legend.position = "bottom", legend.direction = "horizontal")
```

#### Indicadores

```{r}
#| message: false
#| warning: false
#| code-fold: true
library(gt)

# Carregar indicadores baseados em eventos e filtrar o ano
zen_file(18612340, "rh_indi_monthly_n1981_2010.parquet") |>
  open_dataset() |>
  filter(code_muni == 5001102) |>
  filter(year == 2025) |>
  select(-code_muni, -year) |>
  collect() |>
  gt() |>
  fmt_number(
    columns = where(is.double),
    decimals = 2,
    use_seps = FALSE
  )
```

### Precipitação, Calçoene, AP, 2025

#### Observado e normal

```{r}
#| message: false
#| warning: false
#| code-fold: true

# Dados de 2025
prec_data <- zen_file(18257037, "total_precipitation_sum.parquet") |>
  open_dataset() |>
  filter(name == "total_precipitation_sum_mean") |>
  filter(code_muni == 1600204) |>
  mutate(value = round(value * 1000, digits = 2)) |>
  select(-name) |>
  collect()

# Normais climatológicas
prec_normal <- zen_file(18612340, "prec_monthly_normal_n1981_2010.parquet") |>
  open_dataset() |>
  filter(code_muni == 1600204) |>
  collect()
```

```{r}
#| message: false
#| warning: false
#| classes: preview-image
#| code-fold: true
library(ggplot2)
library(tidyr)

# Preparar dados para o gráfico
prec_normal_exp <- prec_normal |>
  mutate(date = as_date(paste0("2025-", month, "-01"))) |>
  group_by(month) %>%
  expand(
    date = seq.Date(
      floor_date(date, unit = "month"),
      ceiling_date(date, unit = "month") - days(1),
      by = "day"
    ),
    normal_mean,
    normal_p10,
    normal_p90
  ) |>
  pivot_longer(cols = starts_with("normal_")) |>
  mutate(name = substr(name, 8, 100))

# Gráfico
ggplot() +
  geom_line(data = prec_data, aes(x = date, y = value)) +
  geom_line(data = prec_normal_exp, aes(x = date, y = value, color = name)) +
  theme_bw() +
  labs(
    title = "Precipitação e normais climatológicas mensais, 2025",
    subtitle = "Calçoene, AP",
    color = "Normal (1981-2010)",
    x = "Data",
    y = "mm"
  ) +
  theme(legend.position = "bottom", legend.direction = "horizontal")
```

#### Indicadores

```{r}
#| message: false
#| warning: false
#| code-fold: true
library(gt)

# Carregar indicadores baseados em eventos e filtrar o ano
zen_file(18612340, "prec_monthly_indi_n1981_2010.parquet") |>
  open_dataset() |>
  filter(code_muni == 5001102) |>
  filter(year == 2025) |>
  select(-code_muni, -year) |>
  collect() |>
  gt() |>
  fmt_number(
    columns = where(is.double),
    decimals = 2,
    use_seps = FALSE
  )
```

### Velocidade do vento, Caetité, BA, 2025

#### Observado e normal

```{r}
#| message: false
#| warning: false
#| code-fold: true

# Dados de 2025
ws_data <- zen_file(18390794, "wind_speed_mean_mean_2025.parquet") |>
  open_dataset() |>
  filter(name == "wind_speed_mean_mean") |>
  filter(code_muni == 1600204) |>
  select(-name) |>
  collect()

# Normais climatológicas
ws_normal <- zen_file(18612340, "ws_monthly_normal_n1981_2010.parquet") |>
  open_dataset() |>
  filter(code_muni == 1600204) |>
  collect()
```

```{r}
#| message: false
#| warning: false
#| classes: preview-image
#| code-fold: true
library(ggplot2)
library(tidyr)

# Preparar dados para o gráfico
ws_normal_exp <- ws_normal |>
  mutate(date = as_date(paste0("2025-", month, "-01"))) |>
  group_by(month) %>%
  expand(
    date = seq.Date(
      floor_date(date, unit = "month"),
      ceiling_date(date, unit = "month") - days(1),
      by = "day"
    ),
    normal_mean,
    normal_p10,
    normal_p90
  ) |>
  pivot_longer(cols = starts_with("normal_")) |>
  mutate(name = substr(name, 8, 100))

# Gráfico
ggplot() +
  geom_line(data = ws_data, aes(x = date, y = value)) +
  geom_line(data = ws_normal_exp, aes(x = date, y = value, color = name)) +
  theme_bw() +
  labs(
    title = "Velocidade do vento e normais climatológicas mensais, 2025",
    subtitle = "Caetité, BA",
    color = "Normal (1981-2010)",
    x = "Data",
    y = "m/s"
  ) +
  theme(legend.position = "bottom", legend.direction = "horizontal")
```

#### Indicadores

```{r}
#| message: false
#| warning: false
#| code-fold: true
library(gt)

# Carregar indicadores baseados em eventos e filtrar o ano
zen_file(18612340, "ws_monthly_indi_n1981_2010.parquet") |>
  open_dataset() |>
  filter(code_muni == 5001102) |>
  filter(year == 2025) |>
  select(-code_muni, -year) |>
  collect() |>
  gt() |>
  fmt_number(
    columns = where(is.double),
    decimals = 2,
    use_seps = FALSE
  )
```

## Informações da sessão

```{r}
sessioninfo::session_info()
```
