---
title: "Dados da Atenção Primária a Saúde"
---

A Atenção Primária à Saúde (APS) é a principal porta de entrada do SUS e produz continuamente informações importantes sobre atendimentos, visitas, procedimentos, problemas avaliados e condições acompanhadas nos municípios brasileiros.

Esta base organiza dados do SISAB/SIAPS, obtidos nos relatórios de produção e por pedidos via LAI, em arquivos abertos, documentados e adequados para análises reprodutíveis. O objetivo é facilitar o uso de séries municipais mensais da APS, reduzindo a dependência de consultas manuais em relatórios web e reunindo dados complementares obtidos por transparência passiva.

## Fontes de dados

Os dados combinam duas fontes relacionadas ao SISAB/SIAPS. A primeira fonte é o site de [relatórios públicos do SISAB](https://sisab.saude.gov.br/), em especial o relatório de Saúde: Atendimento/Visita. Esses relatórios permitem consultar informações agregadas de produção, procedimentos e problemas ou condições avaliadas por município e competência.

A segunda fonte são dados obtidos via Lei de Acesso à Informação (LAI). Esses pedidos são necessários porque as contagens de atendimentos por códigos CID-10 e CIAP-2 não estão disponíveis, atualmente, em transparência ativa no SISAB/SIAPS e são de difícil obtenção nos relatórios públicos do SISAB. As respostas recebidas via LAI são usadas para organizar séries mensais de atendimentos por município, competência e código diagnóstico ou de motivo de consulta.

## Método

Os dados públicos do SISAB são extraídos com o repositório [`sisab_scrapper`](https://github.com/rfsaldanha/sisab_scrapper), que automatiza a coleta mensal dos relatórios de produção, procedimentos e problemas/condições avaliadas. Para cada competência, tipo de relatório, faixa etária e sexo, o fluxo baixa o relatório municipal do SISAB para todo o Brasil. Os resultados são combinados em arquivos tabulares anuais nos formatos CSV compactado e Parquet. As bases públicas têm as variáveis `competencia`, `uf`, `ibge`, `municipio`, `faixa_etaria`, `sexo`, uma variável de categoria do relatório e `valor`.

Os dados recebidos via LAI são processados com o repositório [`sisab_lai`](https://github.com/rfsaldanha/sisab_lai). O fluxo identifica arquivos válidos, resolve sobreposições entre pedidos, padroniza diferenças de esquema entre respostas, preserva informações de proveniência e exporta arquivos anuais em CSV compactado e Parquet. Esses arquivos contêm contagens mensais por município, tipo de código (`CID` ou `CIAP`), código e quantidade de atendimentos.

As atualizações serão mensais. Novas competências serão incorporadas conforme forem disponibilizadas no site do SISAB e novos pedidos mensais via LAI serão feitos até que o SISAB/SIAPS ofereça transparência ativa para os dados de atendimentos por CID-10 e CIAP-2.

## Acesso aos dados

Os dados estão disponibilizados no Zenodo. Os depósitos estão organizados por ano ou período e contêm arquivos nos formatos CSV compactado e Parquet.

| Período | Depósito Zenodo | Conteúdo principal |
|------------------------|------------------------|------------------------|
| 2014-2016 | [10.5281/zenodo.20597219](https://doi.org/10.5281/zenodo.20597219) | Produção, procedimentos e condições avaliadas do SISAB público |
| 2017 | [10.5281/zenodo.20594700](https://doi.org/10.5281/zenodo.20594700) | SISAB público e atendimentos CID/CIAP via LAI |
| 2018 | [10.5281/zenodo.20595666](https://doi.org/10.5281/zenodo.20595666) | SISAB público e atendimentos CID/CIAP via LAI |
| 2019 | [10.5281/zenodo.20595800](https://doi.org/10.5281/zenodo.20595800) | SISAB público e atendimentos CID/CIAP via LAI |
| 2020 | [10.5281/zenodo.20595848](https://doi.org/10.5281/zenodo.20595848) | SISAB público e atendimentos CID/CIAP via LAI |
| 2021 | [10.5281/zenodo.20595931](https://doi.org/10.5281/zenodo.20595931) | SISAB público e atendimentos CID/CIAP via LAI |
| 2022 | [10.5281/zenodo.20596062](https://doi.org/10.5281/zenodo.20596062) | SISAB público e atendimentos CID/CIAP via LAI |
| 2023 | [10.5281/zenodo.20596123](https://doi.org/10.5281/zenodo.20596123) | SISAB público e atendimentos CID/CIAP via LAI |
| 2024 | [10.5281/zenodo.20597035](https://doi.org/10.5281/zenodo.20597035) | SISAB público e atendimentos CID/CIAP via LAI |
| 2025 | [10.5281/zenodo.20597086](https://doi.org/10.5281/zenodo.20597086) | SISAB público e atendimentos CID/CIAP via LAI |
| 2026-01 a 2026-04 | [10.5281/zenodo.20597157](https://doi.org/10.5281/zenodo.20597157) | SISAB público e atendimentos CID/CIAP via LAI |

## Exemplo de análise em R

O exemplo abaixo usa os arquivos Parquet de produção da APS (`sisab_saude_producao_YYYY.parquet`). Eles são baixados com o pacote [{zendown}](https://rfsaldanha.github.io/zendown/), lidos com `{arrow}` e analisados com `{dplyr}`.

```{r}
#| message: false
#| warning: false
library(arrow)
library(brpop)
library(dplyr)
library(geobr)
library(ggplot2)
library(knitr)
library(purrr)
library(sf)
library(tidyr)
library(zendown)

depositos_producao <- tibble::tribble(
  ~ano, ~deposit_id,
  2014, 20597219,
  2015, 20597219,
  2016, 20597219,
  2017, 20594700,
  2018, 20595666,
  2019, 20595800,
  2020, 20595848,
  2021, 20595931,
  2022, 20596062,
  2023, 20596123,
  2024, 20597035,
  2025, 20597086,
  2026, 20597157
) |>
  mutate(file_name = paste0("sisab_saude_producao_", ano, ".parquet"))

arquivos_producao <- depositos_producao |>
  mutate(
    path = map2_chr(
      deposit_id,
      file_name,
      ~ zen_file(deposit_id = .x, file_name = .y)
    )
  )

depositos_lai <- tibble::tribble(
  ~ano, ~deposit_id,
  2017, 20594700,
  2018, 20595666,
  2019, 20595800,
  2020, 20595848,
  2021, 20595931,
  2022, 20596062,
  2023, 20596123,
  2024, 20597035,
  2025, 20597086,
  2026, 20597157
) |>
  mutate(file_name = paste0("sisab_saude_ciap_cid_", ano, ".parquet"))

arquivos_lai <- depositos_lai |>
  mutate(
    path = map2_chr(
      deposit_id,
      file_name,
      ~ zen_file(deposit_id = .x, file_name = .y)
    )
  )
```

### Tabela

Esta primeira tabela resume os maiores tipos de produção registrados em 2025.

```{r}
#| message: false
#| warning: false
producao_2025 <- read_parquet(
  arquivos_producao$path[arquivos_producao$ano == 2025]
)

tabela_tipo_producao <- producao_2025 |>
  group_by(tipo_producao) |>
  summarise(total = sum(valor, na.rm = TRUE), .groups = "drop") |>
  arrange(desc(total)) |>
  slice_head(n = 10) |>
  mutate(total = format(total, big.mark = ".", decimal.mark = ","))

kable(
  tabela_tipo_producao,
  col.names = c("Tipo de produção", "Total em 2025")
)
```

### Evolução temporal

A série temporal agrega todos os municípios, faixas etárias, sexos e tipos de produção por competência mensal.

```{r}
#| message: false
#| warning: false
serie_temporal <- arquivos_producao$path |>
  map_dfr(\(path) {
    read_parquet(path) |>
      group_by(competencia) |>
      summarise(total = sum(valor, na.rm = TRUE), .groups = "drop")
  }) |>
  mutate(
    competencia = as.character(competencia),
    data = as.Date(paste0(competencia, "01"), format = "%Y%m%d")
  ) |>
  arrange(data)

ggplot(serie_temporal, aes(x = data, y = total)) +
  geom_line(linewidth = 0.8, color = "#15616d") +
  scale_y_continuous(labels = scales::label_number(big.mark = ".", decimal.mark = ",")) +
  labs(
    title = "Produção mensal da Atenção Primária à Saúde no Brasil",
    x = "Competência",
    y = "Total registrado"
  ) +
  theme_bw()
```

### Atendimentos por dor de ouvidos em São Paulo

Os dados recebidos via LAI permitem analisar atendimentos por códigos específicos de CID-10 ou CIAP-2. O exemplo abaixo usa o código CIAP-2 `H01`, referente a dor de ouvidos, no município de São Paulo em 2025. Nos arquivos da LAI, a variável `co_municipio_ibge` usa o código municipal com 6 dígitos; por isso, São Paulo aparece como `355030`.

```{r}
#| message: false
#| warning: false
arquivo_lai_2025 <- arquivos_lai$path[arquivos_lai$ano == 2025]

atendimentos_h01_sp_2025 <- open_dataset(arquivo_lai_2025) |>
  filter(
    co_municipio_ibge == "355030",
    tp_codigo == "CIAP",
    codigo == "H01"
  ) |>
  group_by(competencia, competencia_date) |>
  summarise(
    atendimentos = sum(qt_atendimentos, na.rm = TRUE),
    .groups = "drop"
  ) |>
  collect() |>
  complete(
    competencia = sprintf("2025%02d", 1:12),
    fill = list(atendimentos = 0)
  ) |>
  mutate(
    competencia_date = as.Date(paste0(competencia, "01"), format = "%Y%m%d")
  ) |>
  arrange(competencia)

resumo_h01_sp_2025 <- tibble::tibble(
  indicador = c(
    "Total de atendimentos em 2025",
    "Mês com maior quantidade",
    "Mês com menor quantidade"
  ),
  valor = c(
    format(sum(atendimentos_h01_sp_2025$atendimentos), big.mark = ".", decimal.mark = ","),
    format(
      atendimentos_h01_sp_2025$atendimentos[
        which.max(atendimentos_h01_sp_2025$atendimentos)
      ],
      big.mark = ".",
      decimal.mark = ","
    ),
    format(
      atendimentos_h01_sp_2025$atendimentos[
        which.min(atendimentos_h01_sp_2025$atendimentos)
      ],
      big.mark = ".",
      decimal.mark = ","
    )
  ),
  competencia = c(
    "2025",
    atendimentos_h01_sp_2025$competencia[
      which.max(atendimentos_h01_sp_2025$atendimentos)
    ],
    atendimentos_h01_sp_2025$competencia[
      which.min(atendimentos_h01_sp_2025$atendimentos)
    ]
  )
)

kable(
  resumo_h01_sp_2025,
  col.names = c("Indicador", "Valor", "Competência")
)
```

```{r}
#| message: false
#| warning: false
ggplot(atendimentos_h01_sp_2025, aes(x = competencia_date, y = atendimentos)) +
  geom_col(fill = "#7a4f9a") +
  geom_line(color = "#2f4858", linewidth = 0.8) +
  geom_point(color = "#2f4858", size = 2) +
  scale_x_date(date_breaks = "1 month", date_labels = "%b/%Y") +
  scale_y_continuous(labels = scales::label_number(big.mark = ".", decimal.mark = ",")) +
  labs(
    title = "Atendimentos por dor de ouvidos (CIAP-2 H01) em São Paulo",
    subtitle = "Dados obtidos via LAI, 2025",
    x = "Competência",
    y = "Atendimentos"
  ) +
  theme_bw() +
  theme(axis.text.x = element_text(angle = 45, hjust = 1))
```

### Classificação da adesão ao e-SUS AB

A quantidade de atendimentos individuais registrada no relatório público de produção da APS também pode ser usada como um indicador indireto de adesão ou intensidade de registro no e-SUS AB. Nesta análise, os registros de `Atendimento Individual` em 2025 foram agregados por município e divididos pela população municipal de 2024 do pacote `{brpop}`. O resultado é uma taxa de atendimentos individuais por 100 habitantes. Essa medida não representa adesão formal ao sistema nem cobertura assistencial, mas ajuda a identificar municípios com registro proporcionalmente baixo, intermediário ou alto nos dados enviados ao SISAB.

A classificação abaixo usa quatro grupos: municípios sem atendimentos individuais registrados em 2025 são classificados como `Sem registro`; os demais são divididos em tercis da taxa de atendimentos individuais por 100 habitantes, formando as classes `Baixa`, `Intermediária` e `Alta`.

```{r}
#| message: false
#| warning: false
uf_lut <- tibble::tribble(
  ~uf_code, ~uf,
  11, "RO",
  12, "AC",
  13, "AM",
  14, "RR",
  15, "PA",
  16, "AP",
  17, "TO",
  21, "MA",
  22, "PI",
  23, "CE",
  24, "RN",
  25, "PB",
  26, "PE",
  27, "AL",
  28, "SE",
  29, "BA",
  31, "MG",
  32, "ES",
  33, "RJ",
  35, "SP",
  41, "PR",
  42, "SC",
  43, "RS",
  50, "MS",
  51, "MT",
  52, "GO",
  53, "DF"
)

populacao_municipal_2024 <- mun_pop_totals(source = "datasus2024") |>
  filter(year == 2024) |>
  transmute(
    co_municipio_ibge = substr(sprintf("%07.0f", code_muni), 1, 6),
    populacao_2024 = as.numeric(pop)
  )

atendimentos_relatorio_municipio_2025 <- producao_2025 |>
  filter(tipo_producao == "Atendimento Individual") |>
  mutate(co_municipio_ibge = sprintf("%06.0f", as.numeric(ibge))) |>
  group_by(co_municipio_ibge) |>
  summarise(
    atendimentos_relatorio = sum(valor, na.rm = TRUE),
    .groups = "drop"
  )

adesao_esus_ab_2025 <- populacao_municipal_2024 |>
  left_join(atendimentos_relatorio_municipio_2025, by = "co_municipio_ibge") |>
  mutate(
    atendimentos_relatorio = replace_na(atendimentos_relatorio, 0L),
    atendimentos_100hab = 100 * atendimentos_relatorio / populacao_2024,
    uf_code = as.integer(substr(co_municipio_ibge, 1, 2))
  ) |>
  left_join(uf_lut, by = "uf_code")

cortes_adesao <- quantile(
  adesao_esus_ab_2025$atendimentos_100hab[
    adesao_esus_ab_2025$atendimentos_relatorio > 0
  ],
  probs = c(1 / 3, 2 / 3),
  na.rm = TRUE,
  names = FALSE
)

adesao_esus_ab_2025 <- adesao_esus_ab_2025 |>
  mutate(
    classificacao_adesao = case_when(
      atendimentos_relatorio == 0 ~ "Sem registro",
      atendimentos_100hab < cortes_adesao[1] ~ "Baixa",
      atendimentos_100hab < cortes_adesao[2] ~ "Intermediária",
      TRUE ~ "Alta"
    ),
    classificacao_adesao = factor(
      classificacao_adesao,
      levels = c("Sem registro", "Baixa", "Intermediária", "Alta")
    )
  )

resumo_adesao_nacional <- adesao_esus_ab_2025 |>
  count(classificacao_adesao, name = "municipios") |>
  mutate(
    percentual = 100 * municipios / sum(municipios),
    percentual = round(percentual, 1)
  )

kable(
  resumo_adesao_nacional,
  col.names = c("Classificação", "Municípios", "%")
)
```

Os pontos de corte usados para a classificação foram `r round(cortes_adesao[1], 1)` e `r round(cortes_adesao[2], 1)` atendimentos individuais por 100 habitantes. Em 2025, a taxa mediana municipal foi de `r round(median(adesao_esus_ab_2025$atendimentos_100hab, na.rm = TRUE), 1)` atendimentos individuais por 100 habitantes.

```{r}
#| message: false
#| warning: false
resumo_adesao_uf <- adesao_esus_ab_2025 |>
  group_by(uf) |>
  summarise(
    municipios = n(),
    mediana_atendimentos_100hab = median(atendimentos_100hab, na.rm = TRUE),
    percentual_alta = 100 * mean(classificacao_adesao == "Alta"),
    percentual_sem_registro = 100 * mean(classificacao_adesao == "Sem registro"),
    .groups = "drop"
  ) |>
  arrange(desc(mediana_atendimentos_100hab)) |>
  mutate(
    mediana_atendimentos_100hab = round(mediana_atendimentos_100hab, 1),
    percentual_alta = round(percentual_alta, 1),
    percentual_sem_registro = round(percentual_sem_registro, 1)
  )

kable(
  resumo_adesao_uf,
  col.names = c(
    "UF",
    "Municípios",
    "Mediana por 100 hab.",
    "% alta",
    "% sem registro"
  )
)
```

```{r}
#| message: false
#| warning: false
ggplot(
  resumo_adesao_uf,
  aes(
    x = reorder(uf, mediana_atendimentos_100hab),
    y = mediana_atendimentos_100hab
  )
) +
  geom_col(fill = "#2f4858") +
  coord_flip() +
  labs(
    title = "Mediana municipal de atendimentos individuais por 100 habitantes",
    subtitle = "Relatório de produção da APS 2025 e população municipal de 2024 do brpop",
    x = "UF",
    y = "Atendimentos individuais por 100 habitantes"
  ) +
  theme_bw()
```

A tabela abaixo mostra os municípios com maiores taxas proporcionais. Valores muito altos podem ocorrer em municípios pequenos e devem ser lidos como sinal de forte intensidade de registro no SISAB, necessidade de auditoria da série local ou possível concentração de registros, e não como medida direta de acesso individual à APS.

```{r}
#| message: false
#| warning: false
top_adesao_municipios <- adesao_esus_ab_2025 |>
  arrange(desc(atendimentos_100hab)) |>
  transmute(
    co_municipio_ibge,
    uf,
    populacao_2024 = format(round(populacao_2024), big.mark = ".", decimal.mark = ","),
    atendimentos_relatorio = format(atendimentos_relatorio, big.mark = ".", decimal.mark = ","),
    atendimentos_100hab = round(atendimentos_100hab, 1),
    classificacao_adesao
  ) |>
  slice_head(n = 10)

kable(
  top_adesao_municipios,
  col.names = c(
    "Município IBGE",
    "UF",
    "População 2024",
    "Atendimentos individuais 2025",
    "Atendimentos por 100 hab.",
    "Classificação"
  )
)
```


## Limitações

As contagens são registros administrativos agregados e devem ser interpretadas considerando práticas de registro do SISAB, cobertura municipal, mudanças nos sistemas de informação e possíveis alterações nas classificações usadas ao longo do tempo.

Para os dados via LAI, as colunas de proveniência preservam o pedido e o arquivo-fonte selecionado para cada competência. Isso ajuda a auditar as escolhas feitas quando há arquivos sobrepostos ou respostas com diferenças de esquema.
