---
title: "Normais climatológicas e indicadores dos municípios brasileiros"
bibliography: references.bib
---

## Introdução

Normais climatológicas são médias de variáveis climáticas observadas para um determinado período, geralmente meses, em um intervalo de 30 anos. As normais costumam ser usadas como referência de comparação com condições recentes ou atuais, sendo úteis para reconhecer anomalias e caracterizar impactos do aquecimento global.

As normais geralmente são calculadas com dados de estações meteorológicas de superfície, mantidas por instituições meteorológicas governamentais, e sua distribuição no território pode ser escassa ou irregular, como no Brasil. Assim, a disponibilidade de normais climatológicas para diferentes regiões e divisões administrativas, como municípios, é difícil de obter.

Proponho aqui um método para calcular normais climatológicas mensais de 1961--1990 e indicadores climáticos agregados mensalmente de 1991 a 2023 para municípios brasileiros usando uma base de reanálise climática.

::: callout-tip
Com pressa? Vá direto para a seção de [baixar](#sec-download) ;-)
:::

## Métodos

Uma normal climatológica pode ser calculada com dados de diferentes fontes, incluindo sensores de sensoriamento remoto e "médias de área ou pontos em bases em grade" [@wmoWMOGuidelinesCalculation2017]. Algumas bases climatológicas em grade estão disponíveis para o território brasileiro, incluindo o ERA5-Land do Copernicus [@muñoz-sabater2021] e a base BR-DWGD [@xavier2022], oferecendo vários indicadores climatológicos em séries longas e com atualizações contínuas.

Alguns métodos de pesquisa exigem que dados climáticos sejam agregados nas mesmas unidades espaciais e temporais de outros dados usados em modelos estatísticos, procedimento comum em estudos de epidemiologia e economia. Para lidar com essa necessidade, dados espaciais em grade podem ser agregados usando *estatísticas zonais* [@saldanhaZonalStatisticsDatasets2024].

Usei a mesma metodologia do estudo acima para criar estatísticas zonais de indicadores climáticos do projeto BR-DWGD [@xavier2022]. Esses dados estão disponíveis [aqui](https://rfsaldanha.github.io/data-projects/brazil-climate-zonal-indicators.html#zonal-br-dwgd), apresentando indicadores climatológicos de 1961 a março de 2024 para todos os municípios brasileiros. Proponho aqui calcular normais climatológicas e outros indicadores climáticos agregados a partir desta base de estatísticas zonais.

Para calcular esses indicadores, criei um pacote R chamado [{climindi}](https://rfsaldanha.github.io/climindi). O pacote fornece funções auxiliares para calcular normais climatológicas e outros indicadores agregados de forma [tidy](https://www.tidyverse.org).

### Indicadores normais

O pacote {climindi} calcula média, percentil 10 e percentil 90 como normais climatológicas.

### Indicadores agregados

O pacote {climindi} apresenta funções para calcular as seguintes estatísticas para dados agregados no tempo: contagem de pontos, média, mediana, desvio padrão, erro padrão, valores máximo e mínimo, percentis 10, 25, 75 e 90, além de indicadores específicos por variável, listados abaixo.

-   Precipitação
    -   Períodos chuvosos: contagem de ocorrências com 3 e 5 ou mais dias consecutivos com chuva acima do valor médio da normal climatológica
    -   Contagem de dias com precipitação acima de 1mm, 5mm, 10mm, 50mm e 100mm
    -   Contagem de sequências de 3, 5, 10, 15, 20 e 25 dias ou mais sem precipitação
-   Temperatura máxima
    -   Ondas de calor: contagem de ocorrências com 3 e 5 ou mais dias consecutivos com temperatura máxima acima da normal climatológica mais 5 graus Celsius
    -   Dias quentes: contagem de dias em que a temperatura máxima está acima do percentil 90 da normal
    -   Contagem de dias com temperaturas maiores ou iguais a 25, 30, 35 e 40 graus Celsius
-   Temperatura mínima
    -   Ondas de frio: contagem de ocorrências com 3 e 5 ou mais dias consecutivos com temperatura mínima abaixo da normal climatológica menos 5 graus Celsius
    -   Dias frios: contagem de dias em que a temperatura mínima está abaixo do percentil 10 da normal
    -   Contagem de dias com temperaturas menores ou iguais a 0, 5, 10, 15 e 20 graus Celsius
-   Umidade relativa
    -   Contagem de ocorrências de períodos secos com 3 e 5 ou mais dias consecutivos com umidade relativa abaixo da normal climatológica menos 10%
    -   Contagem de ocorrências de períodos úmidos com 3 e 5 ou mais dias consecutivos com umidade relativa acima da normal climatológica mais 10%
    -   Contagem de dias secos, quando a umidade relativa está abaixo do percentil 10 da normal
    -   Contagem de dias úmidos, quando a umidade relativa está acima do percentil 90 da normal
    -   Contagem de dias com umidade relativa entre 21% e 30% (nível de atenção)
    -   Contagem de dias com umidade relativa entre 12% e 20% (nível de alerta)
    -   Contagem de dias com umidade relativa abaixo de 12% (nível de emergência)
-   Velocidade do vento
    -   Contagem de sequências de 3 e 5 dias ou mais com velocidade do vento abaixo da normal climatológica média
    -   Contagem de sequências de 3 e 5 dias ou mais com velocidade do vento acima da normal climatológica média
-   Evapotranspiração
    -   Contagem de sequências de 3 e 5 dias ou mais com evapotranspiração abaixo da normal climatológica média
    -   Contagem de sequências de 3 e 5 dias ou mais com evapotranspiração acima da normal climatológica média
-   Radiação solar
    -   Contagem de sequências de 3 e 5 dias ou mais com radiação solar abaixo da normal climatológica
    -   Contagem de sequências de 3 e 5 dias ou mais com radiação solar acima da normal climatológica

### Fonte dos dados

As estatísticas zonais para municípios brasileiros calculadas com o projeto BR-DWGD estão descritas [aqui](https://rfsaldanha.github.io/data-projects/brazil-climate-zonal-indicators.html#zonal-br-dwgd). Podemos usar o pacote [{zendown}](https://rfsaldanha.github.io/zendown/) para baixar os arquivos diretamente do Zenodo.

### Pacotes

```{r}
#| message: false
#| warning: false
library(dplyr)
library(lubridate)
library(arrow)
library(readr)
library(climindi) # http://rfsaldanha.github.io/climindi/
library(zendown) # https://rfsaldanha.github.io/zendown/
```

::: callout-warning
Para realizar esses cálculos, precisei aumentar a variável de ambiente `R_MAX_VSIZE`, conforme explicado [aqui](https://stackoverflow.com/questions/51248293/error-vector-memory-exhausted-limit-reached-r-3-5-0-macos).
:::

### Precipitação (mm)

#### Dados

```{r}
#| eval: false
pr_data <- zen_file(13906834, "pr_3.2.3.parquet") |>
  open_dataset() |>
  filter(name == "pr_3.2.3_mean") |>
  filter(date >= as.Date("1961-01-01")) |>
  filter(date <= as.Date("2023-12-31")) |>
  select(-name) |>
  collect()
```

#### Normal

```{r}
#| eval: false
pr_normal <- pr_data |>
  # Identify month
  mutate(month = month(date)) |>
  # Group by id variable and month
  group_by(code_muni, month) |>
  # Compute normal
  summarise_normal(
    date_var = date,
    value_var = value,
    year_start = 1961,
    year_end = 1990
  ) |>
  # Ungroup
  ungroup()
```

#### Indicadores

```{r}
#| eval: false
pr_indi <- pr_data |>
  # Identify year
  mutate(year = year(date)) |>
  # Identify month
  mutate(month = month(date)) |>
  # Filter year
  filter(year >= 1991) |>
  # Group by id variable, year and month
  group_by(code_muni, year, month) |>
  # Compute precipitation indicators
  summarise_precipitation(
    value_var = value,
    normals_df = pr_normal
  ) |>
  # Ungroup
  ungroup()
```

#### Exportação

```{r}
#| eval: false
write_parquet(x = pr_normal, sink = "pr_normal.parquet")
write_csv2(x = pr_normal, file = "pr_normal.csv")
write_parquet(x = pr_indi, sink = "pr_indi.parquet")
write_csv2(x = pr_indi, file = "pr_indi.csv")
```

### Evapotranspiração (mm)

#### Dados

```{r}
#| eval: false
eto_data <- zen_file(13906834, "ETo_3.2.3.parquet") |>
  open_dataset() |>
  filter(name == "ETo_3.2.3_mean") |>
  filter(date >= as.Date("1961-01-01")) |>
  filter(date <= as.Date("2023-12-31")) |>
  select(-name) |>
  collect()
```

#### Normal

```{r}
#| eval: false
eto_normal <- eto_data |>
  # Identify month
  mutate(month = month(date)) |>
  # Group by id variable and month
  group_by(code_muni, month) |>
  # Compute normal
  summarise_normal(
    date_var = date,
    value_var = value,
    year_start = 1961,
    year_end = 1990
  ) |>
  # Ungroup
  ungroup()
```

#### Indicadores

```{r}
#| eval: false
eto_indi <- eto_data |>
  # Identify year
  mutate(year = year(date)) |>
  # Identify month
  mutate(month = month(date)) |>
  # Filter year
  filter(year >= 1991) |>
  # Group by id variable, year and month
  group_by(code_muni, year, month) |>
  # Compute precipitation indicators
  summarise_evapotrapiration(
    value_var = value,
    normals_df = eto_normal
  ) |>
  # Ungroup
  ungroup()
```

#### Exportação

```{r}
#| eval: false
write_parquet(x = eto_normal, sink = "eto_normal.parquet")
write_csv2(x = eto_normal, file = "eto_normal.csv")
write_parquet(x = eto_indi, sink = "eto_indi.parquet")
write_csv2(x = eto_indi, file = "eto_indi.csv")
```

### Temperatura máxima (°C)

#### Dados

```{r}
#| eval: false
tmax_data <- zen_file(13906834, "Tmax_3.2.3.parquet") |>
  open_dataset() |>
  filter(name == "Tmax_3.2.3_mean") |>
  filter(date >= as.Date("1961-01-01")) |>
  filter(date <= as.Date("2023-12-31")) |>
  select(-name) |>
  collect()
```

#### Normal

```{r}
#| eval: false
tmax_normal <- tmax_data |>
  # Identify month
  mutate(month = month(date)) |>
  # Group by id variable and month
  group_by(code_muni, month) |>
  # Compute normal
  summarise_normal(
    date_var = date,
    value_var = value,
    year_start = 1961,
    year_end = 1990
  ) |>
  # Ungroup
  ungroup()
```

#### Indicadores

```{r}
#| eval: false
tmax_indi <- tmax_data |>
  # Identify year
  mutate(year = year(date)) |>
  # Identify month
  mutate(month = month(date)) |>
  # Filter year
  filter(year >= 1991) |>
  # Group by id variable, year and month
  group_by(code_muni, year, month) |>
  # Compute precipitation indicators
  summarise_temp_max(
    value_var = value,
    normals_df = tmax_normal
  ) |>
  # Ungroup
  ungroup()
```

#### Exportação

```{r}
#| eval: false
write_parquet(x = tmax_normal, sink = "tmax_normal.parquet")
write_csv2(x = tmax_normal, file = "tmax_normal.csv")
write_parquet(x = tmax_indi, sink = "tmax_indi.parquet")
write_csv2(x = tmax_indi, file = "tmax_indi.csv")
```

### Temperatura mínima (°C)

#### Dados

```{r}
#| eval: false
tmin_data <- zen_file(13906834, "Tmin_3.2.3.parquet") |>
  open_dataset() |>
  filter(name == "Tmin_3.2.3_mean") |>
  filter(date >= as.Date("1961-01-01")) |>
  filter(date <= as.Date("2023-12-31")) |>
  select(-name) |>
  collect()
```

#### Normal

```{r}
#| eval: false
tmin_normal <- tmin_data |>
  # Identify month
  mutate(month = month(date)) |>
  # Group by id variable and month
  group_by(code_muni, month) |>
  # Compute normal
  summarise_normal(
    date_var = date,
    value_var = value,
    year_start = 1961,
    year_end = 1990
  ) |>
  # Ungroup
  ungroup()
```

#### Indicadores

```{r}
#| eval: false
tmin_indi <- tmin_data |>
  # Identify year
  mutate(year = year(date)) |>
  # Identify month
  mutate(month = month(date)) |>
  # Filter year
  filter(year >= 1991) |>
  # Group by id variable, year and month
  group_by(code_muni, year, month) |>
  # Compute precipitation indicators
  summarise_temp_min(
    value_var = value,
    normals_df = tmin_normal
  ) |>
  # Ungroup
  ungroup()
```

#### Exportação

```{r}
#| eval: false
write_parquet(x = tmin_normal, sink = "tmin_normal.parquet")
write_csv2(x = tmin_normal, file = "tmin_normal.csv")
write_parquet(x = tmin_indi, sink = "tmin_indi.parquet")
write_csv2(x = tmin_indi, file = "tmin_indi.csv")
```

### Radiação solar (MJm-2)

#### Dados

```{r}
#| eval: false
rs_data <- zen_file(13906834, "Rs_3.2.3.parquet") |>
  open_dataset() |>
  filter(name == "Rs_3.2.3_mean") |>
  filter(date >= as.Date("1961-01-01")) |>
  filter(date <= as.Date("2023-12-31")) |>
  select(-name) |>
  collect()
```

#### Normal

```{r}
#| eval: false
rs_normal <- rs_data |>
  # Identify month
  mutate(month = month(date)) |>
  # Group by id variable and month
  group_by(code_muni, month) |>
  # Compute normal
  summarise_normal(
    date_var = date,
    value_var = value,
    year_start = 1961,
    year_end = 1990
  ) |>
  # Ungroup
  ungroup()
```

#### Indicadores

```{r}
#| eval: false
rs_indi <- rs_data |>
  # Identify year
  mutate(year = year(date)) |>
  # Identify month
  mutate(month = month(date)) |>
  # Filter year
  filter(year >= 1991) |>
  # Group by id variable, year and month
  group_by(code_muni, year, month) |>
  # Compute precipitation indicators
  summarise_solar_radiation(
    value_var = value,
    normals_df = rs_normal
  ) |>
  # Ungroup
  ungroup()
```

#### Exportação

```{r}
#| eval: false
write_parquet(x = rs_normal, sink = "rs_normal.parquet")
write_csv2(x = rs_normal, file = "rs_normal.csv")
write_parquet(x = rs_indi, sink = "rs_indi.parquet")
write_csv2(x = rs_indi, file = "rs_indi.csv")
```

### Velocidade do vento a 2 m de altura (m/s)

#### Dados

```{r}
#| eval: false
u2_data <- zen_file(13906834, "u2_3.2.3.parquet") |>
  open_dataset() |>
  filter(name == "u2_3.2.3_mean") |>
  filter(date >= as.Date("1961-01-01")) |>
  filter(date <= as.Date("2023-12-31")) |>
  select(-name) |>
  collect()
```

#### Normal

```{r}
#| eval: false
u2_normal <- u2_data |>
  # Identify month
  mutate(month = month(date)) |>
  # Group by id variable and month
  group_by(code_muni, month) |>
  # Compute normal
  summarise_normal(
    date_var = date,
    value_var = value,
    year_start = 1961,
    year_end = 1990
  ) |>
  # Ungroup
  ungroup()
```

#### Indicadores

```{r}
#| eval: false
u2_indi <- u2_data |>
  # Identify year
  mutate(year = year(date)) |>
  # Identify month
  mutate(month = month(date)) |>
  # Filter year
  filter(year >= 1991) |>
  # Group by id variable, year and month
  group_by(code_muni, year, month) |>
  # Compute precipitation indicators
  summarise_windspeed(
    value_var = value,
    normals_df = u2_normal
  ) |>
  # Ungroup
  ungroup()
```

#### Exportação

```{r}
#| eval: false
write_parquet(x = u2_normal, sink = "u2_normal.parquet")
write_csv2(x = u2_normal, file = "u2_normal.csv")
write_parquet(x = u2_indi, sink = "u2_indi.parquet")
write_csv2(x = u2_indi, file = "u2_indi.csv")
```

### Umidade relativa (%)

#### Dados

```{r}
#| eval: false
rh_data <- zen_file(13906834, "RH_3.2.3.parquet") |>
  open_dataset() |>
  filter(name == "RH_3.2.3_mean") |>
  filter(date >= as.Date("1961-01-01")) |>
  filter(date <= as.Date("2023-12-31")) |>
  select(-name) |>
  collect()
```

#### Normal

```{r}
#| eval: false
rh_normal <- rh_data |>
  # Identify month
  mutate(month = month(date)) |>
  # Group by id variable and month
  group_by(code_muni, month) |>
  # Compute normal
  summarise_normal(
    date_var = date,
    value_var = value,
    year_start = 1961,
    year_end = 1990
  ) |>
  # Ungroup
  ungroup()
```

#### Indicadores

```{r}
#| eval: false
rh_indi <- rh_data |>
  # Identify year
  mutate(year = year(date)) |>
  # Identify month
  mutate(month = month(date)) |>
  # Filter year
  filter(year >= 1991) |>
  # Group by id variable, year and month
  group_by(code_muni, year, month) |>
  # Compute precipitation indicators
  summarise_rel_humidity(
    value_var = value,
    normals_df = rh_normal
  ) |>
  # Ungroup
  ungroup()
```

#### Exportação

```{r}
#| eval: false
write_parquet(x = rh_normal, sink = "rh_normal.parquet")
write_csv2(x = rh_normal, file = "rh_normal.csv")
write_parquet(x = rh_indi, sink = "rh_indi.parquet")
write_csv2(x = rh_indi, file = "rh_indi.csv")
```

## Resultados e base de dados {#sec-download}

As normais climatológicas e os indicadores agregados dos municípios brasileiros podem ser baixados do Zenodo nos formatos CSV e parquet. Clique no link abaixo para acessar e baixar os dados.

[![](https://zenodo.org/badge/DOI/10.5281/zenodo.15519719.svg)](https://doi.org/10.5281/zenodo.15519719)

Também é possível baixar a base diretamente pelo R usando o pacote [{zendown}](https://rfsaldanha.github.io/zendown/).

Vamos verificar alguns resultados.

### Temperatura máxima, Rio de Janeiro, RJ, 2023

#### Observado e normal

```{r}
#| message: false
#| warning: false
tmax_data <- zen_file(13906834, "Tmax_3.2.3.parquet") |>
  open_dataset() |>
  filter(name == "Tmax_3.2.3_mean") |>
  filter(code_muni == 3304557) |>
  filter(date >= as.Date("2023-01-01")) |>
  filter(date <= as.Date("2023-12-31")) |>
  select(-name) |>
  collect()

tmax_normal <- zen_file(15519719, "tmax_normal.parquet") |>
  open_dataset() |>
  filter(code_muni == 3304557) |>
  collect()
```

```{r}
#| message: false
#| warning: false
#| classes: preview-image
library(ggplot2)
library(tidyr)

tmax_normal_exp <- tmax_normal |>
  mutate(date = as_date(paste0("2023-", month, "-01"))) |>
  group_by(month) %>%
  expand(
    date = seq.Date(
      floor_date(date, unit = "month"),
      ceiling_date(date, unit = "month") - days(1),
      by = "day"
    ),
    normal_mean,
    normal_p10,
    normal_p90
  ) |>
  pivot_longer(cols = starts_with("normal_")) |>
  mutate(name = substr(name, 8, 100))

ggplot() +
  geom_line(data = tmax_data, aes(x = date, y = value)) +
  geom_line(data = tmax_normal_exp, aes(x = date, y = value, color = name)) +
  theme_bw() +
  labs(
    title = "Temperatura máxima e normal climatológica",
    subtitle = "Rio de Janeiro, RJ",
    color = "Normal (1961-1990)",
    x = "Data",
    y = "graus Celsius"
  ) +
  theme(legend.position = "bottom", legend.direction = "horizontal")
```

#### Indicadores

```{r}
#| message: false
#| warning: false
library(gt)

zen_file(15519719, "tmax_indi.parquet") |>
  open_dataset() |>
  filter(code_muni == 3304557) |>
  filter(year == 2023) |>
  select(-code_muni, -year) |>
  collect() |>
  gt() |>
  fmt_number(
    columns = where(is.double),
    decimals = 2,
    use_seps = FALSE
  )

```

## Informações da sessão

```{r}
sessioninfo::session_info()
```
